【裁判字號】    97,上,8
【裁判日期】    970609
【裁判案由】    塗銷土地所有權移轉登記
【裁判全文】
臺灣高等法院花蓮分院民事判決             97年度上字第8號
上  訴  人  乙○○
訴訟代理人  丁○○律師
被上訴人    甲○○
            戊○○
上列2人共同
訴訟代理人  籃健銘律師
            林政雄律師
被上訴人    己○○    住臺東市○○路27巷1號
            庚○○    住臺東市○○路242號
上列1人
訴訟代理人  丙○○    住同上
上列當事人間請求塗銷土地所有權移轉登記事件，上訴人對於中
華民國97年1月31日臺灣臺東地方法院95年度訴字第156號第一審
判決提起上訴，本院於97年5月20日言詞辯論終結，判決如下：
    主  文
上訴駁回。
第二審訴訟費用由上訴人負擔。
    事實及理由
一、本件上訴人於原審起訴主張被上訴人甲○○及其妻接續於民
    國95年4月2日上午10時及同日上午10時30分許，在都蘭段00
    00-0000地號旁都蘭村產業道路旁之工寮及該產業道路接近
    台11線公路約300公尺處，對上訴人為恐嚇行為，進而以釘
    耙故意傷害上訴人身體成傷，並經刑事庭判決確定在案，故
    依法撤銷贈與被上訴人甲○○之都蘭段0000-0000、0000-00
    00地號2筆土地，且被上訴人甲○○於經上訴人提起撤銷贈
    與之訴後，將系爭土地分割並分別出售登記予被上訴人己○
    ○、庚○○、戊○○3人，顯係侵害上訴人權利，故分別依
    民法第416條第1項第1款、第179條後段、第184條第1項後段
    、第185條第1項起訴，並先位請求塗銷系爭土地之登記，回
    復為上訴人所有，備位請求被上訴人甲○○應給付新台幣（
    以下同）4,393,230元及法定利息。經原審審理後，認上訴
    人之請求並無理由，因而駁回上訴人在第一審之訴及其假執
    行之聲請。案經上訴人即原告提起上訴後，本院審理結果，
    認原判決認事用法並無不合，應予維持，除補充下敘理由外
    ，餘均引用原判決所記載之事實及理由如附件所載。
二、上訴駁回之理由：
（一）上訴人聲明廢棄原判決，並請求判令：
    1.先位聲明：
      被上訴人甲○○應將座落台東縣東河鄉○○段0000-00
        00地號面積12,302平方公尺土地及同段0000-0000地號
        面積7052平方公尺土地，於民國81年7月28日以贈與為
        原因所為之所有權移轉登記予以塗銷，回復為上訴人所
        有。
      被上訴人庚○○、己○○應將座落台東縣東河鄉○○段
        0000-0000地號面積2,500平方公尺土地，於民國95 年9
        月11日以買賣為原因所為之所有權移轉登記予以塗銷。
      被上訴人庚○○應將座落台東縣東河鄉○○段0000-000
        0地號面積5,885平方公尺土地，於民國96年3月19日以
        共有物分割為原因所為之所有權移轉登記予以塗銷。
      被上訴人己○○應將座落台東縣東河鄉○○段0000-000
        0地號面積3,384平方公尺土地，於民國96年3月19日以
        共有物分割為原因所為之所有權移轉登記予以塗銷。
      被上訴人戊○○應將座落台東縣東河鄉○○段0000-000
        0地號面積7,052平方公尺土地及同段0000-0000地號面
        積280平方公尺土地，於民國95年10月27日以買賣為原
        因所為之所有權移轉登記予以塗銷。
      願供擔保，請准宣告假執行。
      訴訟費用由被上訴人連帶負擔。
    2.備位聲明：
      被上訴人甲○○應給付上訴人新台幣439萬3,230元，及
        自原起訴狀送達該被告之翌日起，按年息百分之5計算
        之利息。
      願供擔保，請准宣告假執行。
      訴訟費用由被上訴人負擔。
    其陳述除引用原審所為陳述外，並補稱：
  １、本件被上訴人接續於民國95年4月2日上午10時及同日上午
      10時30分許，在都蘭段0000-0000地號旁都蘭村產業道路
      旁之工寮及該產業道路接近台11線公路約300公尺處，對
      上訴人為恐嚇行為，進而以釘耙故意傷害上訴人身體成傷
      ，此業經鈞院刑事庭判決確定在案，此有卷附檢察官起訴
      書及96年度上訴字第227號刑事判決足憑。
  ２、原審故以刑事確定判決所認定之事實，於獨立民事訴訟裁
      判時不受其拘束為由，為與鈞院刑事庭相反之認定，以被
      上訴人並無上開故意侵害之行為，判決駁回上訴人之訴及
      其假執行。揆諸原判決理由多以臆測為不利於上訴人之認
      定，有悖於論理及經驗法則，委無足採。況上訴人之傷有
      診斷書及病歷紀錄等在卷可佐；而被上訴人原否認攜帶釘
      耙到場，事後證明其所述不實，且扣案釘耙非當日傷害上
      訴人之釘耙，傷痕方式不同，被上訴人事後辯稱其釘耙僅
      有1支，不足採信；證人陳專福、陳泰成之證詞雖與被上
      訴人所述稍有出入，惟尚不得以些許差異即認不可採。
  ３、上訴人因被上訴人上開犯行，於95年8月2日以起訴狀向被
      上訴人為撤銷系爭土地贈與契約之意思表示，並請求依不
      當得利之規定，塗銷登記返還該等土地。詎被上訴人甲○
      ○於收受上訴人撤銷系爭土地贈與契約意思表示之訴狀後
      ，竟於95年8月17日就座落台東縣東河鄉○○段0000-0000
      地號土地辦理分割登記，並於95年10月27日將系爭土地按
      分割後之地號分別出售於被上訴人庚○○、己○○、戊○
      ○等3人。被上訴人庚○○、己○○於向被上訴人甲○○
      買受上開土地之時，上訴人曾告以撤銷系爭土地贈與現正
      訴請返還該土地並請其暫時不要購買等情，竟執意向被上
      訴人甲○○買受系爭土地；被上訴人戊○○係被上訴人甲
      ○○配偶林秀英之妹，於上訴人撤銷系爭土地贈與並訴請
      返還土地後，受讓系爭土地所有權，且迄未提出其買受金
      額及支付方式，顯係共同基於詐害上訴人之意圖，故意以
      背於善良風俗之方法阻礙上訴人返還土地之請求，依民法
      第184條第1項後段、第185條第1項之規定，應向上訴人連
      帶負回復原狀之損害賠償責任，而為先位聲明之請求。
  ４、又前項請求如受不利之認定，被上訴人甲○○出售系爭土
      地，亦係無法律上之原因而受有利益，應就系爭土地出售
      時之價額附加法定利息一併返還上訴人，爰依民法第184
      條第1項後段、第185條第1項、民法第179條及第416條第1
      款之規定為備位聲明之請求。
（二）被上訴人則否認上訴人之主張，請求駁回其上訴。其陳述
      除與原審相同予以引用外，並補陳如下：
  １、上訴人於56年11月23日拍賣取得系爭2筆土地，並於57年1
      月15日登記為所有權人。嗣因上訴人於78年8月4日以系爭
      2筆土地設定抵押權予臺東縣東河鄉農會供擔保而借款，
      其後被上訴人甲○○於81年7月15日向臺東縣東河鄉農會
      貸款1,500,000元，並提取1,256,895元轉入上訴人在東河
      鄉農會2312號帳戶內，代償上訴人上開積欠東河鄉農會之
      借款，前開抵押權登記遂於81年7月24日因債務已清償而
      塗銷。上訴人與被上訴人甲○○於81年7月間親赴臺東縣
      成功地政事務所委由公設代書江雨璇辦理系爭2筆土地所
      有權移轉登記事宜，上訴人提出印鑑證明、土地所有權狀
      、繳稅證明等相關文件，並在81年6月11日系爭2筆土地之
      贈與所有權移轉契約書上簽名，該2筆土地即於81年7月28
      日以贈與為原因移轉登記至被上訴人甲○○名下，上開事
      實為兩造不爭之事實，則系爭2筆土地雖以贈與為原因移
      轉登記至被上訴人甲○○名下，然實際上為被上訴人甲○
      ○以1,256,895元代償上訴人在東河鄉農會之貸款債務，
      其法律關係是附有負擔之贈與或買賣之法律關係為是。並
      非單純無償之贈與，上訴人依民法第416條第1項第1款撤
      銷訴權之規定為請求權，難謂適法，亦無理由。
  ２、縱令上開行為係贈與契約，上訴人雖主張被上訴人甲○○
      與配偶江林秀英共同於95年4月2日上午對上訴人實施恐嚇
      、傷害云云，向台灣台東地方法院檢察署告訴，該署以95
      年度偵字第1500、1774號起訴，案經原審法院於96年5月2
      5日以95年度訴字第277號判決被上訴人甲○○及江林秀英
      均無罪，上訴人聲請檢察官上訴，雖鈞院以96年度上訴字
      第227號改判被上訴人甲○○有期徒刑4月，減為有期徒刑
      2月；江林秀英拘役50日，減為拘役25日等情。惟按刑事
      訴訟所為事實之認定，於獨立民事訴訟之裁判時，本不受
      其拘束，此有最高法院50年台上字第872號判例足資參照
      。本件民事訴訟原審判決時，已斟酌全辯論意旨，依職權
      調卷上開刑事案件之卷宗及調查證據之結果，依自由心證
      判斷事實之真偽，雖與刑事判決為相異之認定，即無違法
      可言。原判決既已詳細論述被上訴人甲○○並無對上訴人
      實施恐嚇、傷害之侵害行為，依上開最高法院判例旨趣，
      委無不合。上訴人持為上訴理由，主張依民法第416條第1
      項第1款之規定，求為撤銷贈與契約，自無理由。
  ３、上訴人主張被上訴人甲○○將系爭2筆土地分割後，售予
      被上訴人己○○、庚○○、戊○○，依民法第184條第1項
      後段、同法第185條共同侵權行為損害賠償之法則，求為
      回復原狀云云。惟查：民法第184條第1項後段所稱：故意
      以背於善良風俗之方法，加損害於他人者，負損害賠償責
      任。所謂違背善良風俗，係指違背社會公益、倫理、道德
      之規範而言。本件被上訴人甲○○出售系爭土地予被上訴
      人己○○、庚○○、戊○○，一方移轉所有權於他方，他
      方獲取價金之私法行為，與社會公益無關，更無違背社會
      倫理、道德之規範至明。上訴人執為請求權基礎，難謂適
      法。
  ４、況被上訴人己○○、庚○○、戊○○等3人向被上訴人甲
      ○○購買系爭土地2筆之前，曾先徵詢上訴人意見，上訴
      人表示若被上訴人願將系爭土地內之道路用地分割無償贈
      與上訴人，上訴人即同意被上訴人間之買賣，被上訴人亦
      遵照上訴人意思，將上開道路用地分割為都蘭段0000-000
      地號，並將所有權移轉登記予上訴人，如上情節何能謂被
      上訴人間具有違背善良風俗之方法? 上訴人執此為上訴理
      由，顯無理由。
  ５、被上訴人己○○、庚○○、戊○○等3人基於土地法第43
      條規定，信賴依該法所為登記，有絕對效力。既然系爭2
      筆土地所有權登記為被上訴人甲○○所有，又無遭受法院
      扣押查封登記，被上訴人己○○、庚○○、戊○○據此向
      被上訴人甲○○價購，並非侵權行為。
  ６、被上訴人甲○○有權處分系爭2筆土地，售予被上訴人己
      ○○、庚○○、戊○○為合法之法律行為，並已生債權、
      物權效力，被上訴人甲○○獲取價金，自無不當得利可言
      。綜上所述上訴人仍執在原審主張之前詞，徒憑己意請求
      廢棄改判，並無具體指摘原判決有何認定事實適用法令之
      違誤，核上訴顯無理由。
（三）被上訴人己○○經合法送達，惟無正當理由未於審判期日
      到庭，上訴人請求一造辯論而為判決，應予准許。
（四）本院認：
  １、系爭座落台東縣東河鄉○○段0000-0000地號面積12,302
      平方公尺土地及同段0000-0000地號面積7052平方公尺土
      地，係由上訴人以「贈與」為原因移轉登記予被上訴人甲
      ○○部分，業經臺灣臺東地方法院以92年度訴字第68號判
      決認定在卷，此部分業經原審闡述甚明。故本件之爭點為
      被上訴人甲○○所為是否足以構成撤銷上開贈與之原因。
      雖刑事確定判決認定被上訴人甲○○有傷害及恐嚇上訴人
      乙○○之犯行，惟原審援引最高法院50年台上字第872號
      判例，以刑事案判決不能拘束民事判決之認定，而詳為論
      述雖上訴人提出診斷書及病歷紀錄為據，然上開證據僅足
      以認定上訴人所受之傷害，尚無法以之即推認係持有釘耙
      之被上訴人甲○○所為，並詳細比對上訴人所受之傷害與
      扣案之釘耙特徵，認不相符，無法據以認定上訴人所受之
      傷害確係被上訴人甲○○所為，上訴人雖於本院指稱另有
      釘耙，惟既未能舉證證明以實其說，自非可採。且原審就
      證人之證述亦詳細論敘，而認無法形成被上訴人甲○○有
      得撤銷贈與之事實，其認定並未違經驗法則，當屬可採。
  ２、再參以被上訴人己○○等3人供稱於向被上訴人甲○○購
      買系爭土地時曾徵詢上訴人意見，並依上訴人要求將系爭
      土地內之道路用地即都蘭段0000-0000地號土地無償贈與
      上訴人，該項贈與並已於95年9月21日完成登記，此並經
      兩造於原審爭點整理時不爭執。則上訴人既主張當時已受
      被上訴人甲○○之傷害，按之常理，豈可能同意該項買賣
      、贈與行為？故上訴人上開主張撤銷贈與行為與其後接受
      贈與之行為顯有矛盾，其上開主張不可採。
  ３、再參以上開上訴人事後接受被上訴人等以贈與為原因取得
      土地之行為，亦可推認上訴人知悉並同意被上訴人間上開
      土地交易行為，況被上訴人己○○等人既信賴系爭土地之
      登記，且上訴人亦未能舉證證明3人與被上訴人甲○○間
      有何共同侵權行為，則其事後以被上訴人等涉有共同侵權
      行為，請求塗銷登記尚屬無據。
三、本件事證已臻明確，兩造其餘主張、陳述及所提之證據暨攻
    擊防禦方法，核與本件判決之基礎不生影響，爰不一一詳予
    論述，併此敘明。
四、綜上所述，本件上訴人主張依侵權行為撤銷贈與契約，及以
    不當得利請求返還土地或賠償損害，均不足採，被上訴人抗
    辯尚屬可信。從而，上訴人主張本於撤銷贈與、侵權行為及
    不當得利之法律關係，請求被上訴人塗銷登記並返還土地，
    或給付439萬3,230元為無理由，不應准許。原審為上訴人敗
    訴之判決，並無不合。上訴意旨指摘原判決不當，求予廢棄
    改判，為無理由，應予駁回。
五、據上論結，本件上訴為無理由，依民事訴訟法第449條第1項
    、第385條第1項、第78條，判決如主文。
中    華    民    國    97    年     6     月    9    日
                  審判長法  官   何  方  興
                        法  官   林  德  盛
                        法  官   王  紋  瑩
以上正本證明與原本無異。
如不服本判決，應於判決送達後20日內向本院提出上訴狀。未表
明上訴理由者，應於上訴後20日內向本院提出上訴理由狀 (須按
他造人數提出繕本)。上訴時應提出委任律師或具有律師資格之
人之委任狀；委任有律師資格者，另應附具律師及格證書及釋明
委任人與受任人有民事訴訟法第466條之1第1項但書或第2項（詳
附註）所定關係之釋明文書影本。
附註：民事訴訟法第466條之1 (第1項、第2項)：
對於第二審判決上訴，上訴人應委任律師為訴訟代理人。但上訴
人或其法定代理人具有律師資格者，不在此限。
上訴人之配偶、三親等內之血親、二親等內之姻親，或上訴人為
法人、中央或地方機關時，其所屬專任人員具有律師資格並經法
院認為適當者，亦得為第三審訴訟代理人。
                        書記官   楊  明  靜
中    華    民    國    97    年    6     月    9     日
（附件）
臺灣臺東地方法院民事判決              95年度訴字第156號
原      告
即反訴被告  乙○○  住臺東縣東河鄉都蘭村18鄰57號
訴訟代理人  丁○○律師
被      告
即反訴原告  甲○○  住臺東縣東河鄉隆昌村4鄰48號
被      告  己○○  住臺東縣臺東市○○路27 巷1號
            庚○○  住臺東縣臺東市○○路242號
            戊○○  住臺北縣新莊市○○路30之3號3樓
上四人共同
訴訟代理人  林政雄律師
            籃健銘律師
上列當事人間請求塗銷土地所有權移轉登記事件，本院於民國97
年1月24日言詞辯論終結，判決如下：
    主  文
原告之訴及假執行之聲請均駁回。
本訴訴訟費用由原告負擔。
反訴原告之訴及假執行之聲請均駁回。
反訴訴訟費用由反訴原告負擔。
    事  實
壹、本訴部分：
一、程序方面：
  (一)按准予訴訟救助，於訴訟終結前，有暫免裁判費及其他應預
    納訴訟費用之效力，民事訴訟法第110條第1項第1款定有明
    文。本件原告業經本院以95年度救字第14號裁定准予訴訟救
    助確定，故原告暫免繳納裁判費，合先敘明。
  (二)按訴狀繕本送達後，原告不得將原訴變更或追加他訴，但因
    情事變更而以他項聲明代最初之聲明者，不在此限，民事訴
    訟法第255條第1項第4款定有明文。查原告起訴主張依不當
    得利之法律關係請求被告甲○○塗銷土地所有權移轉登記，
    嗣於起訴狀繕本送達被告甲○○後，因被告甲○○業將該等
    土地辦理分割並分售予被告己○○、庚○○、戊○○等人，
    原告即於96年3月26日變更追加併依共同侵權行為之法律關
    係，先位請求被告甲○○、己○○、庚○○、戊○○塗銷土
    地所有權登記，後位請求被告甲○○給付原告新臺幣（下同
    ）4,393,230元及法定利息（見本院卷第75至78頁民事變更
    起訴狀），經本院核閱各該土地之土地登記謄本屬實，是原
    告以情事變更為由，所為訴之變更追加，與首揭規定尚無不
    合，應予准許。
二、實體方面：
  (一)原告主張：
    原告於81年7月28日將其所有坐落臺東縣東河鄉○○段0000-
    0000地號、0000-0000地號2筆土地（下稱系爭2筆土地）之
    所有權以贈與為原因移轉登記予被告甲○○，惟嗣於95年4
    月2日上午9時30分許，原告至臺東縣東河鄉○○段0000-000
    0地號土地旁都蘭村產業道路旁之工寮洗衣服，竟遭被告甲
    ○○及其配偶江林秀英共同基於恐嚇之犯意聯絡，由被告甲
    ○○向原告恫稱該處是被告甲○○的土地，如果原告以後再
    來的話，就要打、殺原告等語；被告甲○○復於同日上午10
    時30分許，在原告回家之上開產業道路接近臺11線公路約30
    0公尺路上等候，待原告騎機車到達該處時，被告甲○○即
    接續恫稱：「要打你、殺你，你以後就不會再去工寮。」等
    語，致生危害於原告之安全。被告甲○○並進而基於傷害之
    犯意，拿起放於其機車上之釘耙，由上而下朝原告之身體砸
    了一下，原告頭部及時側閃，但釘耙尖端已砸入原告之左上
    臂外側，致原告受有左上臂開放性傷口之傷害，是被告甲○
    ○已對原告涉犯刑法恐嚇罪及傷害罪，原告自得撤銷系爭贈
    與契約，請求被告甲○○返還受有系爭2筆土地所有權之不
    當利益；又被告甲○○於95年8月17日先就系爭2筆土地中之
    都蘭段0000-0000地號土地辦理分割登記，增加都蘭段0000-
    0000、0000-0000地號土地後，除將其中都蘭段0000-0000地
    號土地贈與原告外，其餘各筆土地則分售予知悉原告欲撤銷
    系爭2筆土地贈與之被告己○○、庚○○、戊○○3人（其中
    都蘭段0000-0000、0000-0000地號土地售予被告戊○○所有
    ，都蘭段0000-0000地號土地則售予被告己○○、庚○○共
    有，嗣被告己○○、庚○○復就都蘭段0000-0000地號土地
    辦理分割，新增都蘭段0000-0000、0000-0000地號土地，前
    者為被告庚○○所有，後者為被告己○○所有），被告己○
    ○、庚○○、戊○○顯與被告甲○○共同基於詐害原告之意
    圖，故意以背於善良風俗之方法加損害於原告，爰就被告甲
    ○○部分依民法第416條第1項第1款、第179條後段，就被告
    己○○、庚○○、戊○○部分依民法第184條第1項後段、第
    185條第1項規定提起本訴等語，並先位聲明：(1)被告甲○○
    應將坐落都蘭段0000-0000地號面積12,302平方公尺土地及
    同段0000-0000地號面積7,052平方公尺土地，於81年7月28
    日以贈與為原因所為之所有權移轉登記予以塗銷，回復為原
    告所有；(2)被告庚○○、己○○應將坐落都蘭段0000-000 0
    地號面積2,500平方公尺土地，於95年9月11日以買賣為原因
    所為之所有權移轉登記予以塗銷；(3)被告庚○○應將坐落都
    蘭段0000-0000地號面積5,885平方公尺，於96年3月19日以
    共有物分割為原因所為之所有權移轉登記予以塗銷；(4)被告
    己○○應將坐落臺東縣東河鄉○○段0000-0000地號面積3,3
    84平方公尺土地，於96年3月19日以共有物分割為原因所為
    之所有權移轉登記予以塗銷；(5)被告戊○○應將坐落都蘭段
    0000-0000地號面積7,052平方公尺土地及同段0000-0000地
    號面積280平方公尺土地，於95年10月27日以買賣為原因所
    為之所有權移轉登記予以塗銷；(6)原告願供擔保，請准宣告
    假執行。退萬步言，縱鈞院認本件被告4人所為不構成共同
    侵權行為，原告既得撤銷系爭2筆土地之贈與契約，被告甲
    ○○將該2筆土地出售予被告己○○、庚○○、戊○○，因
    而獲得買賣價金，即屬無法律上原因而受有不當得利，原告
    亦得依民法第416條第1項第1款、第179條後段等規定請求，
    爰後位聲明：(1)被告應給付原告4,393,230元，及自95年10
    月3日（即原起訴狀繕本送達被告之翌日）起，按週年利率
    5%計算之利息。(2)願供擔保，請准宣告假執行。
  (二)被告則分別以下列情詞置辯：
  1.被告甲○○部分：
    原告於81年6月11日將系爭2筆土地贈與被告甲○○，並於同
    年7月28日辦畢所有權移轉登記。後由被告甲○○請求原告
    將系爭2筆土地交付被告甲○○，經本院92年訴字第68號判
    決以兩造間就系爭2筆土地合法成立贈與契約為由，判決除
    系爭2筆土地上道路及工寮外，原告應將上開2筆土地交付被
    告甲○○，該判決業於94年1月21日確定，是系爭2筆土地已
    為被告甲○○所有。原告雖主張被告甲○○於95年4月2日上
    午與被告甲○○之配偶江林秀英共同恐嚇、傷害原告云云，
    並向臺灣臺東地方法院檢察署（下稱臺東地檢署）提出告訴
    ，經臺東地檢署以95年度偵字第1500、1774號起訴，惟案經
    本院於96年5月25日以95年度訴字第277號判決被告甲○○及
    江林秀英均無罪，故被告甲○○並無故意侵害原告之行為，
    原告自不得依民法第416條第1項第1款撤銷贈與。是被告甲
    ○○嗣就系爭2筆土地中之都蘭段0000-0000地號土地辦理分
    割後，以買賣為原因，將系爭2筆土地（包含分割後新增之
    地號）所有權分別移轉登記予被告己○○、庚○○、戊○○
    等人，自屬有權處分，被告甲○○基於與被告己○○、庚○
    ○及戊○○間之買賣契約取得價金，亦有法律上原因等語，
    並聲明：原告之訴及假執行之聲請均駁回。
  2.被告己○○、庚○○、戊○○部分：
    被告己○○、庚○○、戊○○固知悉原告與被告甲○○間有
    撤銷贈與契約之糾紛，惟在詢問被告甲○○後，經被告甲○
    ○表示其並沒有傷害、恐嚇原告，且上開土地均登記為被告
    甲○○所有，被告己○○、庚○○、戊○○信賴土地登記之
    絕對效力，故善意向被告甲○○購買土地，購買前亦曾徵詢
    原告意見，原告表示若被告甲○○將系爭2筆土地中工寮坐
    落部分之土地無償贈與原告，原告即同意被告己○○、庚○
    ○、戊○○購買其餘土地，嗣被告甲○○亦已依約將工寮坐
    落之土地分割為都蘭段0000-0000地號土地後贈與原告，故
    被告己○○、庚○○、戊○○即與被告甲○○達成買賣合意
    ，價金均已支付完畢，亦已完成所有權移轉登記，債權及物
    權法律行為均已生效，並無不法侵害原告權利情事等語，並
    聲明：原告之訴及假執行之聲請均駁回。
  (三)兩造不爭執事項：
  1.原告於57年1月15日登記為系爭2筆土地之所有權人，登記原
    因均為拍賣，原因發生日期均為56年11月23日。嗣原告因向
    臺東縣東河鄉農會借款而於78年8月4日就系爭2筆土地設定
    抵押權予臺東縣東河鄉農會以供擔保；後被告甲○○於81年
    7月15日向臺東縣東河鄉農會貸款1,500,000元，並提取1,25
    6,895元轉入原告在東河鄉農會2312號帳戶內，代償原告積
    欠東河鄉農會之借款，前開抵押權登記遂於81年7月24日因
    債務已清償而塗銷。
  2.原告與被告甲○○於81年7月間親赴臺東縣成功地政事務所
    委由公設代書江雨璇辦理系爭2筆土地所有權移轉登記事宜
    ，原告提出印鑑證明、土地所有權狀、繳稅證明等相關文件
    ，並親自在81年6月11日系爭2筆土地之贈與所有權移轉契約
    書上簽名，該2筆土地即於81年7月28日以贈與為原因移轉登
    記至被告甲○○名下。
  3.被告甲○○曾於92年間起訴請求原告將系爭2筆土地交付被
    告，經本院92年度訴字第68號民事判決以兩造間就系爭2筆
    土地合法成立贈與契約為由，判決除系爭2筆土地上道路及
    工寮外，原告應將系爭2筆土地交付被告甲○○；後原告復
    行起訴請求被告甲○○應將系爭2筆土地之所有權移轉登記
    塗銷，經本院94年度訴字第66號民事判決以系爭2筆土地之
    贈與契約效力已受前訴訟即本院92年度訴字第68號民事判決
    既判力所拘束而駁回原告之訴，均已確定。
  4.被告甲○○於95年8月17日就都蘭段0000-0000地號土地辦理
    分割，增加同段0000-0000、0000-0000地號土地，所有權人
    仍均為被告甲○○，嗣被告甲○○就都蘭段0000-0000、000
    0-0000、0000-0000、0000-0000地號4筆土地分別為下列之
    處理：
  (1)將都蘭段0000-0000地號土地出售與被告己○○、庚○○，
    於95年8月21日訂立買賣契約，買賣價款2,706,870元，臺東
    縣成功地政事務所於95年9月7日收受土地登記申請書，收件
    字號為成地字29510號；被告己○○、庚○○即於95年9月11
    日登記為土地所有權人，持分各2分之1，登記原因為買賣，
    原因發生日期為95年8月21日。
  (2)將都蘭段0000-0000、0000-0000地號2筆土地出售與被告戊
    ○○，於95年10月16日訂立買賣契約，買賣價款合計1,686,
    360元，臺東縣成功地政事務所於95年10月25日收受土地登
    記申請書，收件字號為成地字34970號；被告戊○○即於95
    年10月27日登記為該2筆土地所有權人，登記原因均為買賣
    ，原因發生日期均為95年10月16日。
  (3)都蘭段0000-0000地號土地贈與原告，於95年9月21日登記原
    告為所有權人，登記原因為贈與，原因發生日期為95年8月
    21日。
  5.被告己○○、庚○○於96年3月7日就其2人上開購得之都蘭
    段0000-0000地號土地申請所有權分割，臺東縣成功地政事
    務所於96年3月7日收受土地登記申請書，收件字號為成地字
    第7050號；該土地嗣於96年3月19日辦理分割登記，登記原
    因為共有物分割，原因發生日期為96年3月7日，分割後增加
    0000-0000、0000-0000地號土地，其中都蘭段0000-0000 地
    號土地仍為被告己○○、庚○○2人共有，持分各2分之1，
    都蘭段0000-0000地號土地登記為被告庚○○所有，都蘭段
    0000-0000地號土地登記為被告己○○所有。
  6.原告曾於95年間就被告甲○○及江林秀英涉嫌於95年4月2日
    於都蘭段0000-0000地號土地旁殺人未遂案件，向臺東地檢
    署提出告訴，經該署以95年度偵字第1500、1774號起訴，案
    經本院於96年5月25日以95年度訴字第277號判決被告甲○○
    及江林秀英均無罪（下稱刑案原審），嗣經上訴二審，經臺
    灣高等法院花蓮分院以96年上訴字第227號（下稱刑案二審
    ）撤銷原判決，改認定被告甲○○係江林秀英之夫，原告之
    胞兄，被告甲○○及江林秀英2人與原告因土地問題發生爭
    執，素不和睦。原告於95年4月2日上午10時許至都蘭段0000
    -0000地號土地旁都蘭村產業道路旁之工寮洗衣服時，經被
    告甲○○及江林秀英撞見，被告甲○○及江林秀英即共同基
    於恐嚇之犯意聯絡，由被告甲○○向原告恫稱該處是被告甲
    ○○的土地，如果以後原告再來的話，就要打、殺原告等語
    ；江林秀英亦恫稱如果以後再來的話，就要打、殺原告等語
    。嗣被告甲○○復於同日上午10時30分許，在原告回家之上
    開產業道路接近臺11線公路約300公尺路上等候，待原告騎
    機車到達該處時，江林秀英接續持其等所有之水果刀擋下原
    告；被告甲○○亦接續恫稱：打你殺你，你以後就不會再去
    工寮等語，致生危害於原告之安全。被告甲○○並進而單獨
    基於傷害之犯意，拿起放於其機車上之釘耙，由上而下朝原
    告之身體砸了一下，原告頭部及時側閃，但釘耙尖端已砸入
    原告之左上臂外側，致原告受有左上臂開放性傷口之傷害，
    因而判處被告甲○○傷害人之身體，處有期徒刑4月，減為
    有期徒刑2月，江林秀英共同以加害生命之事，恐嚇他人致
    生危害於安全，處拘役50日，該案並已確定。
  7.對本院卷附都蘭段0000-0000、0000-0000、0000-0000至000
    0-0000地號等土地之土地登記謄本、土地登記申請書、所有
    權狀、土地所有權買賣移轉契約書（見本院卷第4、5、71至
    74、79至84、90至96、102至105、112至117、122至127頁）
    ，刑案案卷所附原告受傷照片（見刑案警卷第10至12頁）、
    行政院衛生署診斷證明書2紙及96年3月20日東醫社字第0960
    001446號函及所附之乙○○病歷、急診護理紀錄（見刑案原
    審卷第64至67頁）、臺東地檢署勘驗筆錄及勘驗時繪製之被
    告甲○○殺人未遂、恐嚇地點相關位置圖、臺東縣警察局都
    蘭分局受理各類案件記錄表（見刑案偵卷第51至53、65頁）
    、現場照片（見刑案偵卷第67至76頁、警卷第12至16頁、聲
    搜卷第17、18頁）等文書之形式上真正均不爭執。
  (四)得心證之理由：
    按當事人主張有利於己之事實者，就其事實有舉證之責任，
    民事訴訟法第277條定有明文。是主張法律關係存在之當事
    人，須就該法律關係發生所須具備之特別要件，負舉證責任
    ，而主張法律關係變更或消滅之當事人，則須就該法律關係
    變更或消滅所須具備之特別要件，負主張及舉證之責任，此
    為舉證責任分配原則；次按受贈人對於贈與人，有下列情事
    之一者，贈與人得撤銷其贈與：一對於贈與人、其配偶、直
    系血親、3親等內旁系血親或2親等內姻親，有故意侵害之行
    為，依刑法有處罰之明文者；二對於贈與人有扶養義務而不
    履行者，民法第416條第1項定有明文。本件原告主張被告甲
    ○○接續於95年4月2日上午10時許及同日上午10時30分許，
    在都蘭段0000-0000地號土地旁都蘭村產業道路旁之工寮及
    該產業道路接近臺11線公路約300公尺處，對原告為恐嚇行
    為，又進而以釘耙故意傷害原告之身體成傷，以及被告甲○
    ○、己○○、庚○○、戊○○4人共同基於詐害原告之意圖
    買賣系爭2筆土地（含分割後之地號）之事實，業據被告4人
    否認，原告自應就此利己之事實負舉證之責。又原告主張本
    件其得依法撤銷贈與，並請求被告甲○○返還不當得利，亦
    應就撤銷贈與法定事由及被告甲○○不當得利要件事實之存
    在負舉證責任。是本件就先位聲明之爭點為：(1)被告甲○
    ○是否有對原告實施故意侵害之行為，而刑法上有處罰之明
    文？原告可否依民法第416條第1項撤銷贈與契約？(2)被告
    甲○○將系爭2筆土地分割後售予被告己○○、庚○○、戊
    ○○，被告4人是否共同不法侵害原告權利？被告甲○○處
    分本件土地，有無不當得利？就後位聲明之爭點為：原告依
    不當得利法律關係請求被告給付4,393,230元及法定利息，
    有無理由？茲分述如下：
 1.先位聲明部分：
 (1)被告甲○○是否有對原告實施故意侵害之行為，而有刑法處
    罰之明文？原告可否依民法第416條第1項撤銷贈與契約？
    查原告主張被告甲○○有上開故意侵害原告之行為，無非係
    以：原告於刑案警詢、偵查、原審及二審審理中之證述；
    被告與其配偶江林秀英2人不利於己之陳述；證人陳專
    福、陳泰成、劉紹宏於偵查中之證詞；原告左上臂受有傷
    害之診斷證明書；臺灣臺東地方法院檢察署勘驗筆錄及勘
    驗時繪製之被告殺人未遂、恐嚇地點相關位置圖；臺東縣
    警察局都蘭分局受理各類案件記錄表；照片47張；扣案
    原告於案發當時所穿紅色上衣，及在被告及其配偶江林秀英
    2人住處搜獲扣案水果刀、類似傷害原告之釘耙等事證為其
    論據。經查：
  原告於刑案警詢中陳稱：當時伊在工寮洗衣服，被告甲○○
    及其配偶江林秀英經過，被告甲○○說要殺了伊，伊才不會
    出現在工寮，工寮內所有的東西就是他的，伊不理他，把現
    場照相後，被告甲○○及江林秀英先離開，伊再自己騎車回
    家，沒有想到他們居然在產業道路上擋住伊的去路，林秀英
    先下車拿水果刀站在前面擋伊，被告甲○○則講要殺伊，並
    從他的機車拿起四方形四爪釘耙往伊身上砸，致伊左上臂有
    3個洞的傷口，受傷後伊便騎機車到都蘭派出所報案，伊被
    打的時候約10點半等語（見刑案警詢影印卷第2頁）；於刑
    案偵查中則先稱：當天早上9點多，伊在工寮洗衣服，被告
    甲○○經過就問說塑膠水管是誰打壞的，伊說不知道，被告
    甲○○及江林秀英說不要在這個地方看到伊，否則就要打伊
    殺伊，伊和他們在照到釘耙的地方也有吵架（即被告甲○○
    及江林秀英吃水果處），他們2人說要伊以後不要再到這個
    地方，再出現就要打伊殺伊。伊把現場照相後，被告甲○○
    及江林秀英先離開，伊再離開，沒有想到他們居然在產業道
    路上攔伊，江林秀英先下來攔伊，手上拿水果刀，被告甲○
    ○用種田的釘耙打伊的手臂，伊被砸後，就立刻騎機車到都
    蘭派出所報案。伊被打的時候約10點半云云（見刑案偵查卷
    影卷第4至12頁、第56頁），嗣改稱：當天被告甲○○確實
    用釘耙砸伊的頭，伊要是沒有閃，就被他砸到頭云云（見偵
    查卷影卷第105頁）；又於刑案原審審理時證稱：案發當天
    伊去田裡去洗衣服，遇到被告甲○○及江林秀英，後來發生
    爭執，他們2人就威脅說要把伊打死，伊怕他們對伊不利，
    就先離開。在洗衣服的工寮內，是被告甲○○說要打、殺伊
    ，江林秀英沒有這樣說。伊和他們吵架後，他們在工寮附近
    樹下休息吃水果，伊聽到被告甲○○要對伊不利的時候，就
    趕緊收拾衣服，連衣服都來不及帶，還放在現場，伊拿出相
    機拍下當時的情形，拍完後就立刻騎上機車回家，被告甲○
    ○及江林秀英當時還在那棵樹下吃水果。在回家的路上，伊
    從很遠的地方就已經看到被告的機車停在路上，被告甲○○
    及江林秀英在路中間等伊。現場有兩條路，一條路況比較差
    ，伊是往路況比較差的那條路回去，被告甲○○及江林秀英
    是往路況較好的那條回去，因為伊走路況差的路，他們的路
    況比較好故速度比較快，才會追上伊。伊的機車被攔下的時
    候只有被告甲○○出言恐嚇，江林秀英只拿水果刀擋伊的路
    ，並沒有像被告甲○○出言恐嚇說要打、殺伊，被告甲○○
    後來拿釘耙往伊左上臂打，當時伊坐在機車上，嚇一跳，有
    往右邊躲一下。他們已經對伊有傷害，就不再攔伊，伊才可
    以從容的離開到派出所報案。伊洗衣服的時候是10時30分，
    到派出所大概是11時左右等語（見本院第82至91頁）；至刑
    案二審則證陳：被告甲○○於工寮對伊恫稱該處是被告甲○
    ○的土地，如果伊以後再來的話，就要打、殺伊等語。江林
    秀英亦恫稱如果以後再來的話，就要打、殺伊等語。在伊回
    家之上開產業道路接近臺11線公路約300公尺路上，江林秀
    英拿水果刀攔伊，被告甲○○也對伊說：打你殺你，你以後
    就不會再去工寮等語，又拿耙子從上而下打伊，剛好打到伊
    的左上臂外側等語（見刑案二審卷第79至81頁）。依原告前
    揭歷次證述內容，就江林秀英究有無出言恐嚇、其與被告甲
    ○○及江林秀英何者先離開工寮現場、被告甲○○究係持釘
    耙攻擊其身體何部位等節，所證前後不一，已有可疑。而觀
    之原告提出其於案發當日拍攝之現場照片（見偵查卷影卷第
    17頁上方照片），被告甲○○及江林秀英均站立樹下，釘耙
    置於地上，江林秀英手中尚持有水果刀及水果等情，自以原
    告於刑案原審審理時證稱其騎車離開工寮現場時，被告甲○
    ○及江林秀英仍在樹下吃水果等語，較為可採；又參以證人
    即都蘭派出所警員陳泰成於本院審理時證稱：檢察官履勘現
    場時繪製之位置圖上（見刑案偵查卷影卷第53頁）兩條路徑
    ，我都有走過，直的路況較好，兩條路的長度我沒有注意，
    走的速度應該是直得比較快，兩條路的距離時間上應該沒有
    差多少，差不多差1、2分鐘等語（見刑案原審卷第94、95頁
    ），則原告離開工寮現場時，被告甲○○及江林秀英既仍在
    樹下吃水果，尚未離開現場，原告證稱在其回家之產業道路
    上，從遠處即看到被告甲○○及江林秀英已停放機車，在前
    方攔阻，衡情即無可能，況原告既證稱被告甲○○及江林秀
    英對其恐嚇後，其因害怕他們對其不利，連衣服都未及收拾
    即倉卒離去等語，惟其竟於離去時挑選路況較差之路徑行走
    ，而非自路況較佳之路徑迅速離開，且離去後突又無懼於被
    告甲○○及江林秀英，再次返回現場對該2人拍照，亦均有
    違經驗法則。是原告上開證述內容，多有矛盾且與常理不合
    ，其證述被告甲○○前揭犯行是否實情，即有疑義，自難遽
    為不利被告甲○○之認定。
  至證人即具有甲種電匠執照之臺東地檢署法警陳專福於刑案
    偵查中證稱：經其觀察扣案4支塑膠水管、及被告甲○○所
    提出塑膠水管照片（見刑案偵卷第79、80頁）上之燒灼痕跡
    較乾燥，且有層次感，判定均係以噴燈燒灼；如以報紙燒灼
    ，則痕跡會較不均勻、且較光滑有油漬等語（見刑案偵查卷
    影卷第79、80頁）；證人即於事發當日接獲原告報案之臺東
    縣警察局成功分局都蘭派出所警員陳泰成於偵查中證稱：原
    告於案發當日前往報案，伊當日即至被告甲○○住處請被告
    甲○○提出釘耙，被告甲○○當日供稱遭原告以類似竹竿之
    物打傷左手虎口，惟於同年5月13日製作筆錄時則改稱係遭
    原告以鋸子傷害，被告甲○○說詞有異等語（見刑案偵查卷
    影卷第62、63頁），證人即於原告報案翌日前往現場拍照之
    臺東縣警察局成功分局都蘭派出所警員劉紹宏亦於偵查中證
    稱警卷所附現場照片均為伊於案發翌日即前往原告指稱遭釘
    耙傷害之地點所攝等語（見刑案偵查卷影卷第60頁），由上
    開證人3人所述，固足以佐證原告指述係於案發前2週以噴燈
    燒灼臺東縣東河鄉○○段760地號土地附近塑膠水管以封口
    ，及案發當日曾至都蘭派出所報案，警員並於當日至被告甲
    ○○住處，由被告提供1把釘耙等情節屬實，惟其等之證詞
    ，與被告甲○○是否持釘耙攻擊原告，被告甲○○及江林秀
    英有無恐嚇告訴人之犯行並無直接關聯，尚無從作為被告甲
    ○○確涉有上開犯行之不利證據。
  原告確於95年4月2日下午1時26分到行政院衛生署臺東醫院
    急診，主訴於當天上午11點多被自己大哥（即被告甲○○）
    用農具抓耙器打傷，左上臂3處傷口疼痛，經診斷為上臂開
    放性傷口，係釘耙所造成；又觀之原告左上臂之傷勢，該3
    處開放性傷口呈一直線等距等情，固有原告受傷照片及該院
    診斷證明書2紙及96年3月20日東醫社字第0960001446號函及
    所附之原告病歷、急診護理紀錄附卷可稽（見刑案警卷第10
    至12頁、刑案原審卷第64至67頁），惟查本件事發當日下午
    ，都蘭派出所員警陳泰成即至被告甲○○住處，由被告甲○
    ○交付四爪釘耙1把，因該把釘耙之鐵爪部分較短，鐵爪頭
    部與木棍連接處有一個弧度，經原告指認非傷害伊之釘耙後
    ，已發還被告甲○○，扣案之釘耙非案發當日被告甲○○交
    付之釘耙等情，業據證人陳泰成於刑案原審審理時證述明確
    （見刑案原審卷第93、94頁）；另臺東縣警察局成功分局警
    員於95年8月11日持本院核發之搜索票，會同原告至被告甲
    ○○位於臺東縣東河鄉都蘭村都蘭57號住處搜索，在上址工
    具間內查獲扣案之水果刀、釘耙各1把，固經原告當場檢視
    後，確認該水果刀及釘耙即案發當日江林秀英及被告甲○○
    手上分別使用之物予以扣押，亦有原告警詢筆錄、搜索扣押
    筆錄、現場跡證蒐集記錄清單、現場採證圖示及照片10張在
    卷可按（見刑案聲搜卷影卷第5、6、9至11、17、18頁），
    然查該扣案釘耙為四爪釘耙，而原告左手臂上開放性傷口為
    3處，且該3處傷口間之寬度距離與扣案釘耙鐵爪間距並不相
    符，已如前述，觀之檢察官於刑案偵查中亦詢問原告為何扣
    案釘耙所能造成之傷口與原告之傷處不符等語（見刑案偵卷
    第104頁），顯見檢察官亦未敢肯認原告左上臂所受傷害即
    係扣案釘耙所為，而原告原堅稱其係遭被告甲○○持扣案釘
    耙打傷，惟經檢察官詢以上情後旋改口稱真正砸傷其左上臂
    之釘耙應已遭被告甲○○丟棄等語（見刑案偵卷第104、105
    頁），亦有可疑，是以，原告左上臂所受傷勢，是否扣案釘
    耙所造成，顯有疑義，亦不得執為不利被告甲○○之認定。
    而觀之原告所提照片（見刑案偵查卷影卷第17頁上方照片）
    內所示釘耙與扣案釘耙之爬爪部分彎曲弧度、形狀不同，及
    上開被告甲○○於案發當日自行提供及警員事後自被告甲○
    ○住處搜獲之釘耙並不相同等情，被告甲○○供稱其住處僅
    有1把釘耙等語是否屬實，固非無疑，然被告甲○○於案發
    當時是否僅持有扣案釘耙1把，抑或除扣案釘耙外，尚持有
    如原告所提上開照片上所示之釘耙，原告左上臂所受傷勢是
    否遭該照片上釘耙所造成，因該照片所示釘耙並未扣案，即
    有相當程度之合理懷疑存在，自不得遽認原告之傷勢確係被
    告甲○○所造成。
  又被告甲○○於刑案警詢中先陳稱：案發當日伊在田裡工作
    時看到原告在田裡切伊的塑膠水管，用鐵絲將開關綁起來，
    並用火燒將水管壓扁，伊因而與原告發生爭執，原告就從身
    上拿出鋸子往伊身上砍來，伊用左手擋他，他又抓伊左手手
    指往地下扭轉，伊就倒在地下，江林秀英在旁勸架，後來也
    倒在地上，她後來告訴伊是被原告抓住頭往地上壓；之後伊
    發現原告往工寮跑，伊跟江林秀英就從後面追，擋住他去路
    ，叫他不要跑，伊打電話叫警方來處理，好好講就沒事了，
    但伊一講完原告就騎機車跑掉了，伊休息一下後就也回家了
    ；伊沒有打原告等語（見刑案警卷第5、6頁），於刑案偵訊
    中陳稱：當天伊到田裡看到原告把塑膠管切斷，再用報紙燒
    ，把塑膠管堵起來，伊問他為何要這樣，他就拿鋸塑膠管的
    鋸子打伊，伊用手保護，就鋸到伊的虎口，他又抓住伊的食
    指，造成伊關節受傷，他並抓江林秀英的頭髮，之後他騎機
    車跑掉了，江林秀英有帶水果刀，伊就跟江林秀英在田裡休
    息吃水果，原告又跑回來照相，照完就跑掉，後來伊跟江林
    秀英休息完也騎車回家，沒多久，警方就來找伊；當天釘耙
    放在田裡，如原告照片所示的地點，但伊和原告吵架的地方
    是在原告切塑膠管的地方，不是在放釘耙的地點；伊沒有打
    原告，也沒有恐嚇他等語（見刑案偵卷第7至12頁），於刑
    案原審中陳稱：當天伊看到原告在鋸水管，伊與原告確有爭
    執，但伊沒有恐嚇、傷害原告，原告還比伊先離開現場（見
    刑案原審卷第102頁），於刑案二審中陳稱：當天原告在田
    裡用鋸子鋸塑膠管，伊與他發生爭執，他先用鋸子打伊的左
    手，又用手抓江林秀英的頭髮，後來就跑掉了，伊沒有恐嚇
    、傷害原告，原告為何會受傷伊也不清楚（見刑案二審卷第
    84 頁），核其先後所言，就與原告發生爭執之原因、過程
    、現場之人先後離開之次序等節，均大致相符，並無歧異，
    至證人陳專福於刑案偵查中固證稱扣案之塑膠水管應均係以
    噴燈燒灼（見刑案偵卷第79、80頁），核與被告甲○○所言
    原告係以報紙燒灼塑膠水管等語不同，證人陳泰成於偵查中
    亦證稱原告於案發當日前往報案時稱遭原告以類似竹竿之物
    打傷左手虎口，惟於同年5月13日製作筆錄時則改稱係遭原
    告以鋸子傷害，說詞有異等語（見刑案偵卷第62、63頁），
    惟觀該2位證人所稱被告甲○○向其等描述自身目睹原告燒
    灼水管及遭原告打傷等重要基礎事實，仍均核與被告甲○○
    於偵審中所言相符，至就原告所使用之工具及兇器等枝微細
    節，被告甲○○有所口誤或誤記，亦非悖於常情，尚不得僅
    以此等些許出入即認被告甲○○所言不足採信；況江林秀英
    於刑案警詢中亦陳稱：當天伊在田裡看到原告拿著鋸子，與
    被告甲○○發生爭吵，原告並用鋸子傷害被告甲○○的左手
    ，伊叫原告不要鬧、好好講，但原告就抓著伊的頭髮往地下
    轉壓，被告甲○○有叫原告不要跑，等一下警察就要來了，
    原告還是騎機車離開了（見刑案警卷第7、8頁），於刑案偵
    查中陳稱：當天原告和被告甲○○是在塑膠管處發生爭執，
    伊就跑過去，看到原告帶鋸子、鉗子、鐵絲，把塑膠管的開
    關綁起來，原告還用鋸子刮傷被告甲○○的手，把被告甲○
    ○的手關節弄傷，並抓伊的頭髮；當天伊及原告到田裡沒有
    帶釘耙，伊有帶水果刀，就和被告甲○○一起在田裡吃水果
    （見刑案偵卷第11頁），於刑案原審中陳稱：當天伊看到原
    告在鋸水管，原告與被告甲○○確有發生爭執，但伊及被告
    甲○○都沒有恐嚇、傷害原告，伊及被告甲○○只是在那裡
    吃水果，原告還比伊及被告甲○○先離開現場（見刑案原審
    卷第102頁），於刑案二審中陳稱：當天原告在田裡用鋸子
    鋸塑膠管，被告甲○○與他發生爭執，原告先用鋸子打被告
    甲○○的左手，又用手抓伊的頭髮，後來就跑掉了，伊和被
    告甲○○並沒有恐嚇、傷害原告等語（見刑案二審卷第84、
    85頁），均核與被告甲○○前揭所述情節相符，是江林秀英
    上開所言，應堪採信，被告甲○○及江林秀英2人既始終未
    曾陳述被告甲○○確對原告涉犯恐嚇、傷害犯行，自不足為
    有利原告之認定。
  至本件被告甲○○涉犯刑法恐嚇罪嫌及傷害罪嫌案件經檢察
    官提起公訴，刑案原審判處無罪後，檢察官提起上訴，固經
    刑案二審撤銷原判決，改判處被告甲○○確對原告涉犯恐嚇
    罪及傷害罪，並已判決確定，惟按刑事判決所為事實之認定
    ，於獨立民事訴訟之裁判時本不受其拘束（最高法院50年台
    上字第872號判例意旨參照），是上開刑案二審確定判決之
    認定，原不得拘束本院，況觀之該判決認定被告甲○○有罪
    ，無非係以原告之陳述、受傷照片、病歷、診斷證明書及急
    診護理紀錄，及被告甲○○於刑案偵訊中先否認案發當天有
    帶釘耙到現場，嗣經原告提出釘耙照片後即改口承認釘耙是
    伊家裡的，伊當天有帶釘耙去看田地等語，若非被告甲○○
    確有恐嚇、傷害原告，自不會一開始先不敢承認帶釘耙到現
    場，之後看到照片才改口等情，為其論據，惟查有關原告之
    陳述、受傷照片、病歷、診斷證明書及急診護理紀錄等事證
    ，均不足以證明被告甲○○確有該等侵害原告之行為，業如
    前述，而被告甲○○於刑案偵訊中係先陳稱：「（檢察官問
    ：你那天車上有帶釘耙？）沒有。」等語（見刑案偵卷第8
    頁），嗣經原告當庭提出釘耙照片後，被告甲○○即稱釘耙
    是伊家裡的，伊每天帶釘耙去工作，有時釘耙會放在田裡，
    有時帶回家，當天伊有騎機車把釘耙帶回家，伊剛剛說沒有
    帶釘耙是因為耳朵不好，沒聽清楚問題，伊當天帶釘耙去現
    場看田地，照片中的兩個人就是伊跟伊太太等語（見偵查卷
    第9頁），其嗣於本院言詞辯論中亦陳稱：刑案中扣案之釘
    耙平常伊是拿來拔草用的，伊工作時要帶去田裡，有時釘耙
    放在家裡，伊從家裡把釘耙帶去工作地點，有時當天的工作
    沒有全部完成，伊就會把釘耙放在工作地點，不帶回家，不
    一定固定放在哪裡；伊在刑案偵查中一開始說案發當天沒有
    帶釘耙去現場，是因為沒聽清楚檢察官的問題，誤以為是問
    伊當天有無從家裡把釘耙帶去田裡，而當天伊是把釘耙放在
    田裡，不是從家裡帶去的，所以伊才會那樣回答（見本院卷
    第180、181頁），核其所言，就該釘耙平日或放置於家中，
    或放置於工作地點，案發當天釘耙係置於工作地點等情，與
    其上開偵查中所言相符，亦無違常情，應堪採信，而檢察官
    於上開偵查中一開始僅籠統詢問被告甲○○當天車上有無帶
    釘耙，並非明確詢問其當天有無把釘耙帶回家或現場有無收
    置釘耙，故被告甲○○當時回答「沒有」等語，其真意確可
    能僅表示其當天前往田裡時並未攜帶釘耙，嗣待原告出示現
    場照片，被告甲○○了解爭執點在於現場有無釘耙後，即依
    實情陳述該釘耙原即放在田裡，其工作完後才騎車把釘耙帶
    回家等語，並無何悖理之處，自不得曲解被告甲○○語意，
    逕為不利被告甲○○之認定。
  綜上，原告所舉列之上開證據，尚不足使本院形成被告甲○
    ○確有恐嚇、傷害原告犯行之心證，其主張依民法第416條
    第1項第1款撤銷贈與契約，自無理由。
 (2)被告甲○○將系爭2筆土地分割後售予被告己○○、庚○○
    、戊○○，被告4人是否共同不法侵害原告權利？被告甲○
    ○處分本件土地，有無不當得利？
    原告主張被告4人買賣系爭2筆土地係共同不法侵害原告權利
    等語，無非係以：由刑案二審判決引用之卷證，足以認定
    被告甲○○確對原告涉犯刑法傷害、恐嚇罪，原告已得撤銷
    系爭贈與契約。被告戊○○向被告甲○○買賣本件土地之
    時間在原告提起本訴之後，顯有幫被告甲○○共同脫產的故
    意。證人潘文龍於本院言詞辯論中之證言可證被告己○○
    已知悉原告欲撤銷贈與契約，竟仍向被告甲○○購買土地，
    顯有共同侵權意圖等事證，為其論據（見本院卷第209、210
    頁）。惟查：
  被告己○○、庚○○、戊○○向被告甲○○買賣本件土地時
    均知悉原告與被告甲○○間有撤銷贈與契約之糾紛，且其中
    被告戊○○向被告甲○○買賣土地之時間係在原告提起本訴
    之後等事實，固為被告4人所不爭執，並有土地登記謄本、
    土地登記申請書、所有權狀、土地所有權買賣移轉契約書在
    卷可證，惟按土地法第43條明定「依本法所為之登記，有絕
    對效力。」，被告己○○、庚○○、戊○○向被告甲○○購
    買之本件土地既均登記為被告甲○○所有，被告4人間之買
    賣契約於法自無不合，參以證人潘文龍於本院言詞辯論中證
    稱：伊陪原告去找被告己○○，告知被告甲○○要賣他的土
    地是原告所贈與，且原告要撤銷該贈與契約，叫被告己○○
    不要買，被告己○○說因為土地是登記在被告甲○○名下，
    他買沒有問題等語（見本院卷第207、208頁），益見被告己
    ○○等人係因信賴土地登記公信力，而向被告甲○○購買本
    件土地無疑；且被告甲○○與被告己○○、庚○○買賣本件
    土地之時間為95年8月21日，係在原告於95年9月13日提起本
    訴之前，亦無法認定其等有侵害原告權利之意圖，至被告戊
    ○○向被告甲○○買賣土地之時間雖在原告提起本訴之後，
    惟被告甲○○既早將部分土地出售予被告己○○、庚○○，
    顯見被告甲○○於本件原告起訴前即有出售系爭土地之計劃
    ，其與被告戊○○間之交易或因另有細節需協議，致遲至原
    告起訴後始完成，亦無違經驗法則，若僅以此節遽認其等具
    有共同侵害原告權利之意圖，實嫌速斷；況刑案二審判決據
    以認定被告甲○○涉犯刑法傷害、恐嚇罪所引用之卷證，本
    院認均不足以證明被告甲○○確對原告為傷害、恐嚇犯行，
    原告不得撤銷系爭贈與契約，已如前述，是被告甲○○處分
    本件土地仍具有合法權源，被告己○○、庚○○、戊○○向
    被告甲○○買受土地自未侵害原告權利，被告甲○○受領買
    賣價金亦有法律上原因。
  又被告4人抗辯其等買賣本件土地前亦曾徵詢原告意見，經
    原告表示若被告甲○○將系爭2筆土地其中工寮坐落部分之
    土地無償贈與原告，原告即同意被告己○○、庚○○、戊○
    ○購買其餘土地，嗣被告甲○○亦已依約將工寮坐落之土地
    分割為都蘭段0000-0000地號土地後贈與原告，故被告己○
    ○、庚○○、戊○○即與被告甲○○達成買賣合意等語，固
    據原告否認，惟觀之都蘭段0000-0000地號土地之土地謄本
    ，該土地係於95年8月17日自同段0000-0000地號土地中分割
    得出，嗣於95年8月21日即發生贈與原告之原因（至95年9月
    21日始辦理登記），與被告己○○、庚○○買受都蘭段000
    0-0000地號土地之原因發生日期相同，又係在本件原告起訴
    日期之前，足見被告上開所辯，洵非無據，況衡情若被告4
    人確有共同侵害原告權利之意圖，就上開都蘭段0000-0000
    地號土地亦可由被告己○○、庚○○、戊○○任一人買受，
    或由被告甲○○自行留存，甚再售予他人以賺取價金，而無
    理由無償贈與原告，是被告4人所辯，亦無違常情，應堪信
    憑。
 (3)綜上，原告所舉事證，尚無法使本院形成被告甲○○確有恐
    嚇、傷害原告犯行、被告4人確共同侵害原告權利之心證，
    亦未能證明本件確有撤銷贈與之法定事由及被告甲○○不當
    得利要件事實存在，以被告4人所辯較堪採信，原告請求自
    無理由，應予駁回，其所併為假執行之聲請已無所附麗，當
    併予駁回。
  2.後位聲明部分：
    原告依不當得利法律關係主張被告應給付4,393,230元及法
    定利息，有無理由？
    原告就其主張被告甲○○對其涉犯恐嚇、傷害犯行乙節，未
    盡其舉證責任，已如前述，尚無法證明系爭2筆土地之贈與
    契約已有民法第416條第1項第1款得撤銷之事由，是被告甲
    ○○使用、處分系爭2筆土地（包含分割後新增之地號），
    自仍存有法律上原因及合法權源，從而，原告依不當得利法
    律關係請求被告甲○○給付4,393,230元及自95年10月3日起
    至清償日止，按週年利率5%計算利息，核屬無據，應予駁回
    。其所併為假執行之聲請，自無所附麗，當併予駁回。
貳、反訴部分：
  (一)反訴原告主張：
    系爭2筆土地原為反訴被告所有，反訴被告於78年8月4日以
    該2筆土地設定最高限額1,140,000元之抵押權予臺東縣東河
    鄉農會，並分別於78年8月7日向該會借款950,000元、同月
    14日借95,000元、81年1月7日借500,000元，至81年7月15日
    經結算尚欠746,000元、47,500元、430,000元無力清償，將
    遭農會拍賣，乃出面要求反訴原告代為清償，並允諾清償後
    將系爭2筆土地贈與反訴原告，反訴原告乃以自己所有之土
    地向該農會設定抵押借款1,500,000元，並將其中1,256,895
    元轉帳予臺東縣東河鄉農會清償反訴被告之欠款及利息、違
    約金，並於81年7月24日辦妥抵押權塗銷登記。故反訴被告
    即於81年7月28日將系爭2筆土地以贈與為原因移轉登記予反
    訴原告，作為上開代償之對價。詎料反訴被告依民法第416
    條第1項第1款訴請撤銷贈與，請求塗銷該項贈與取回系爭2
    筆土地。倘認反訴被告撤銷贈與為有理由，則系爭2筆土地
    上原有之抵押權負擔及反訴被告對東河鄉農會之債務因反訴
    原告之代償而消滅，反訴被告即屬無法律上原因而獲得債務
    免除及抵押權塗銷之利益，反訴被告因而取得不當得利甚為
    明顯，是故，反訴原告爰依不當得利之法律關係請求等語，
    並聲明：(一)反訴被告應給付反訴原告1,256,895元，並自81
    年7月16日起至清償日止，按週年利率5%計算利息。(二)願供
    擔保求為假執行之宣告。
  (二)反訴被告則以：反訴原告所主張之上開代償情事，並非反訴
    被告將系爭2筆土地贈與反訴原告之對價等語，資為抗辯，
    並聲明：駁回反訴原告之反訴及假執行之聲請。
  (三)經查，本院認定反訴被告主張撤銷系爭2筆土地贈與契約為
    無理由，已如前述，是縱認反訴原告主張系爭2筆土地上原
    有之抵押權負擔及反訴被告對東河鄉農會之債務因反訴原告
    之代償而消滅，反訴被告始因而將系爭2筆土地贈與反訴原
    告作為對價等情屬實，系爭2筆土地贈與契約既未經撤銷，
    反訴被告仍屬有法律上原因而獲得債務免除及抵押權塗銷之
    利益，反訴原告請求反訴被告應給付其1,256,895元，並自
    81年7月16日起至清償日止，按週年利率5%計算利息，即屬
    無據，應予駁回。其所併為假執行之聲請，自無所附麗，當
    併駁回。
參、本件事證已臻明確，兩造就該本訴及反訴所為陳述及攻擊防
    禦方法，均已核與本案判決結果不生影響，自無庸一一再加
    論列，附此敘明。
肆、據上論結，本件本訴原告之訴為無理由，反訴原告之訴亦無
    理由，爰依民事訴訟法第78條，判決如主文。
中    華    民    國    97    年    1    月    31     日
                  民事庭        法  官  黃珮茹
以上正本係照原本作成
如對本判決上訴，須於判決送達後廿日內向本院提出上訴狀
中    華    民    國    97    年    1     月    31    日
                                書記官  陳俊吉


司法院資訊處製作；財團法人民間司法改革基金會備份。
